【裁判字號】    92,上訴,296
【裁判日期】    920930
【裁判案由】    貪污治罪條例
【裁判全文】
臺灣高等法院臺中分院刑事判決                    九十二年度上訴字第二九六號
    上  訴  人
    即  被  告  甲○○
    選任辯護人  羅豐胤
                黃靖閔
右上訴人因違反貪污治罪條例案件，不服臺灣南投地方法院九十一年度訴字第五六八
號中華民國九十二年一月九日第一審判決（起訴案號：臺灣南投地方法院檢察署九十
年度偵字第二二一九號），提起上訴，本院判決如左：
    主      文
原判決撤銷。
甲○○依據法令從事公務之人員，對於主管之事務，間接圖利，處有期徒刑貳年柒月
，褫奪公權伍年。
    事      實
一、甲○○係南投縣仁愛鄉公所（下簡稱仁愛鄉公所）建設課課員，負責承辦該鄉公
    所違章建築之查報及建造執照、使用執照核發等業務，為依據法令從事公務之人
    員。甲○○於民國八十五年間，辦理仁愛鄉公所鄉民代表會主席黃林秋菊所有，
    位於仁愛鄉大同村信義巷三十七號，編定用途為森林區林業用地內，違規經營之
    「以馬內利農莊」旅館，被檢舉為違章建築一案時，因黃林秋菊為避免前開農莊
    被拆除，遂以「新建」農舍名義，申請補辦建造執造及使用執照，甲○○明知該
    農莊實際係經營旅館業，且黃林秋菊於八十年間所申請核准建造之農舍，距其本
    次申請補辦建造執照及使用執照之房屋（即獨立木屋四棟）在十公里範圍內，不
    符合無自用農舍之要件，自不能准許，且甲○○亦明知該四棟違章建築均為獨立
    之建築，亦不合建築法上有關「增建」之定義，詎甲○○竟基於圖利黃林秋菊及
    公務員登載不實文書之犯意，為規避實施區域計劃地區建築管理辦法第六條第二
    項第二款申請建造農舍時，應檢附無自用農舍證明之規定，明知黃林秋菊於八十
    五年九月間申請補發建造執照之農舍，係新建之四棟獨立木屋，依建築法第九條
    規定，應不得以建造類別「增建」方式核發「自用農舍」建築執照，詎甲○○為
    使各項申請文件及證照於形式上均合於法令規定，竟在其職務上所掌之公文書－
    即建造執照上，虛偽登載建造類別為「增建」之不實事項，再經由有犯意聯絡之
    該課課長古秋來（業經原審判處有期徒刑二年六月，褫奪公權一年，現上訴於本
    院中）逐級上報至鄉長，於八十五年九月二十四日發給黃林秋菊建造執照。嗣甲
  ○○又接續前開犯意，明知上開木屋之竣工日期並非八十五年十月一日，復在其
    職務上所掌之公文書－即使用執照上，虛偽登載建造類別為「增建」，竣工日期
    為八十五年十月一日之不實事項，復經由有犯意聯絡之該課課長古秋來逐級上報
    至鄉長，而於八十五年十月五日發給黃林秋菊使用執照，使黃林秋菊所經營之農
    莊免於被拆除之命運，間接圖利黃林秋菊免受拆除損失依工程造價計算為新台幣
    （下同）六十六萬三千五百元之利益。而甲○○上開登載不實之行為，均足生損
    害於仁愛鄉公所對於建築管理之正確性。
二、案經法務部調查局南投縣調查站移送臺灣南投地方法院檢察署檢察官偵查起訴。
    理      由
一、訊據被告甲○○固坦承於黃林秋菊申請之建築及使用執照上，登載建造類別為「
    增建」之事實不諱，惟矢口否認有何圖利及登載不實之犯行，辯稱：伊因剛接任
    該職務，不諳相關業務，而以電話向當時任職南投縣政府建設局建管科之乙○○
    請示，乙○○表示，本件情形仍得補照，伊即向縣府取得南投縣政府七十一年五
    月二十一日（七一）投府建字第四三二六四號函，該函內容為：「於實施區域計
    劃地區建築管理辦法第五、六條規定內申請建造自用農舍者，如申請人已有自用
    農舍但其總面積樓地板面積未超過四百九十五平方公尺者，可附現有農舍面積證
    明准予依該辦法第五條規定標準申請補建」，伊依該函內容認為補照係合法，惟
    若以「新建」名義因不符在十公里範圍內無自用農舍之規定，遂經由黃林秋菊之
    同意，將「新建」之名義，改為「增建」而核准補照，伊並未自黃林秋菊處獲得
    任何金錢、財物或其他利益，亦無圖利之犯行云云。惟查：
  (一)黃林秋菊所有，位於仁愛鄉大同村信義巷三十七號之第一棟農舍係於八十年間取
    得建造執照及使用執照，但因業務需要，二、三年後，黃林秋菊又建四棟農舍－
    即「以馬利內農莊」，該農莊有從事旅館出租，嗣於八十五年間該農莊遭人檢舉
    係違章建築，黃林秋菊乃以自用農舍及新建之方式，向仁愛鄉公所補辦申請建築
    執照及使用執照；該農莊之造價為六十六萬三千五百元，主要用途為房間出租，
    由於礙於政府法令，只好以自用農舍之名義申請相關執照；原先黃林秋菊係以「
    新建」之方式申請執照，但鄉公所卻以「增建」核准，黃林秋菊不知原因為何等
    情，業據黃林秋菊於法務部調查局南投縣調查站（下稱調查站）訊問時陳述明確
    （見偵查影印卷第十五頁反面至十七頁正面），並有南投縣政府建設局投縣（
    建管）字第○二八號使用執照（即第一棟農舍之使用執照）、南投縣政府實施區
    域計畫地區自用農舍投仁鄉（造）字第○七三號使用執照、八十五年九月份黃
    林秋菊建造執照申請書（其上建築物名稱欄載明：黃林秋菊農舍新建工程）、實
    施區域計畫地區自用農舍投仁鄉建（造）字建一二一號建造執照存根等附卷可
    憑（見偵查影印卷第二三、二四、二八、二九頁）。
  (二)按建築法所稱之「增建」，係指於原建築物增加其面積或高度者而言，建築法第
    九條第二款前段規定甚明。本件黃林秋菊申請補發執照之建築物，係四棟獨立之
    木屋，應係新建，而非於其先前申請核准建造之原建築物增加面積或高度者，自
    非建築法所規定之增建至為昭然，且為被告所明知，此經被告於調查站供稱：「
    該申請案並非是以『新建』方式核准，而以『增建』方式核准，因為若以『新建
    』案申請，業者在該地同一地址已有農舍，將不符規定，無法核准」等語屬實（
    見偵查影印卷第七頁正面），足認被告對於職掌業務之相關規定亦有相當之瞭解
    ，而被告竟仍虛以「增建」名義發給建造執照及使用執照，顯有明知為不實之事
    項而登載於職務上之公文書犯行；又被告於調查站時復自承：於八十五年八月間
    ，接獲民眾檢舉黃林秋菊所有之四棟獨立木屋為違章建築後，即赴現場查看等語
    在卷（見偵查影印卷第五頁反面、第六頁正面），顯見該四棟獨立木屋實際上已
    於被告核發建造執照日（八十五年九月二十四日）前即已竣工，亦應為被告所明
    知，詎被告為圖申請資料之形式合法，竟於使用執造上將竣工日期填寫為八十五
    年十月一日，其明知不實事項而登載於職務上之公文書亦明甚。以上登載不實之
    行為，均足生損害於鄉公所對建築物管理之正確性。
  (三)被告於八十三年四月間轉任建設課課員，負責違章建築之查報及都市計劃外建築
    築照、使用執照之核發工作等情，亦經被告於調查站訊問時供明在卷（見偵查影
    印卷第五頁正面），是被告至八十五年九月間受理本件申請業務時，業已到職二
    年之久，豈能諉稱對該所掌之業務法令不熟？又被告於勘查現場時即已明知黃林
    秋菊違法經營旅館業務，亦據被告於調查站供稱：「黃林秋菊第一次申請許可建
    築農莊後，我有聽說她即已開始從事旅館出租業迄今，故我知道她是經營旅館出
    租業，八十五年九月間黃林秋菊申請增建，我到現場勘查時，該農莊仍有掛招牌
  對外出租。．．．依規定『以馬內利農莊』若違規經營出租旅館業，則不應核發
    自用農舍建築執照及使用執照」等語綦詳（見偵查影印卷第五頁反面、第六頁正
    面），並有「以馬內利農莊」之廣告（其上載明：蜜月小屋／觀雲海／賞花／賞
    楓／賞雪／採果／觀夕陽）在卷可憑（見偵查影印卷第九一、九二頁）。足見黃
    林秋菊嗣後所興建之木屋，顯已不合自用農舍之使用規定，姑不論其面積多寡，
    有無超過實施區域計劃地區建築管理辦法第五條所定之最大基層面積或總樓地板
    面積，均不得發給自用農舍之建築及使用執照甚明，從而證人乙○○於本院調查
    時證稱：「（問：若原先有一棟有執照之建物，其旁若有違章建築，且在同一宗
    基地內，未超過法定總面積之規定，可否事後補照為合法建築？）若未超過法定
    總面積及建築法之相關規定，仍可以補照使之成為合法之建築，只是須受到罰款
    而已」等語（見本院卷第三九頁），及上述南投縣政府七十一年五月二十一日（
    七一）投府建字第四三二六四號函所謂於實施區域計劃地區建築管理辦法第五、
    六條規定內申請建造自用農舍者，如申請人已有自用農舍，但其總樓地板面積未
    超過四百九十五平方公尺，最大基層面積未超過三百三十平方公尺者，可附現有
    農舍面積證明，准予依該辦法第五條規定標準申請補發執照（見偵字第二二一九
    號卷第四四頁）等情，核與本案情形不符，尚難據此採為有利被告之證據。另證
    人黃林秋菊雖證稱其申請補發執照之建築物，確係作為堆放農產品及買賣農產品
    使用而為自用農舍，未經營旅館業務云云（見本院另案八十八年上更(一)字卷第五
    七頁正反面，筆錄影本見本院卷第五○、五一頁），核與上開事證不合，亦不足
    資為被告有利之證據。
  (四)被告身為公務人員，當明知接受民眾申請辦理事件時，不能將明知不實之事項登
    載於所職掌之公文書上，亦不能擅改民眾申請辦理之文件資料，而本件被告竟甘
    冒觸犯刑罰之險，且未告知及取得黃林秋菊之同意，即逕予變更建照類別為「增
    建」，進而核准黃林秋菊之申請，其具圖利黃林秋菊之意圖甚明。又被告違法補
    發建築執照及使用執照予黃林秋菊，使其建築物免於拆除而免受造價六十六萬三
    千五百元之損失，顯係間接圖利於黃林秋菊自明。
  (五)綜上所述，本件事證明確，被告對於主管之事務，明知違背法令，間接圖利黃林
    秋菊，及公務員明知不實之事項，而登載於職務上所掌之公文書犯行，均堪以認
    定。至被告雖聲請傳訊黃林秋菊，以證明其確係經黃林秋菊之同意後，始將原申
    請書所載「新建」更改為「增建」，其主觀上並無登載不實之犯意云云。惟查，
    黃林秋菊當時確係申請「新建」，為何更改為「增建」，黃林秋菊並不知情等語
    ，，已據黃林秋菊證述如前，且黃林秋菊之建造築照申請書上亦明白記載「林秋
    菊農舍新建工程」（見偵查影印卷第二八頁），是被告聲請本院再度傳訊黃林秋
    菊，即無必要，附此敘明。
二、按貪污治罪條例已分別於八十五年十月二十三日及九十年十一月七日修正公布，
    是被告行為後法律已有二次變更，被告所犯該條例第六條第一項第四款之圖利罪
    ，其法定刑於八十五年十月二十三日前為五年以上有期徒刑，得併科新台幣一百
    萬元以下罰金；同日以後二次修正均為五年以上有期徒刑，得併科新台幣三千萬
    元以下罰金，比較新舊法規定，以行為時法律對被告有利，依刑法第二條第一項
    但書規定，應適用最有利於行為人之八十五年十月二十三日修正前之舊法。核被
    告所為，係犯八十五年十月二十三日修正前之貪污治罪條例第六條第一項第四款
    之圖利罪及刑法第二百十三條公務員登載不實罪。被告其所犯兩罪間，有方法結
果之牽連關係，依刑法第五十五條之規定，應從較重之八十五年十月二十三日修
    正前之貪污治罪條例第六條第一項第四款之圖利罪處斷，被告雖先後於建照執照
    及使用執照上為不實之記載，惟係基於同一圖利及登載不實之犯意接續為之，應
    僅成立一罪。
三、原審以被告罪證明確，予以論罪科刑，固非無見，惟原審疏未審酌被告於偵查中
    自白犯行，應依八十五年十月二十三日修正前貪污治罪條例第八條後段減輕其刑
    ，即有未洽，被告上訴意旨否認犯行，指摘原判決不當，雖無理由，但原判決既
    有上述可議之處，即屬無可維持，自應由本院將原判決撤銷改判。爰審酌被告犯
    罪之動機、目的、本身並未圖得不法利益、所生之危害、及於偵查中自白犯行等
    一切情狀，本院認公訴人求刑二年七月，尚稱允當，爰判處如主文所示之刑，並
    依同條例第十六條之規定宣告褫奪公權五年。
據上論結，應依刑事訴訟法第三百六十九條第一項前段、第三百六十四條、第二百九
十九條第一項前段，八十五年十月二十三日修正前貪污治罪條例第二條前段、第六條
第一項第四款、第八條後段、第十六條、第十七條，刑法第二條第一項但書、第二百
十三條、第五十五條、第三十七條第二項，判決如主文。
本案經檢察官丙○○到庭執行職務。
中      華      民      國      九十二     年     九      月    三十    日
                                臺灣高等法院臺中分院刑事第十庭
                                      審判長法  官  林  照  明
                                            法  官  王      銘
                                            法  官  蔡  名  曜
右正本證明與原本無異。
如不服本判決應於收受送達後十日內向本院提出上訴書狀，其未敘述上訴之理由者並
得於提起上訴後十日內向本院補提理由書（均須按他造當事人之人數附繕本）。
                                            書記官  許  哲  禎
中      華      民      國      九十二     年     十      月     一     日
                                                                        Ｒ


司法院資訊處製作；財團法人民間司法改革基金會備份。
